【裁判字號】    95,台上,462
【裁判日期】    950125
【裁判案由】    殺人等罪
【裁判全文】
最高法院刑事判決              九十五年度台上字第四六二號
    上  訴  人  壬○○
                        在押.
                戊○○
                        在押.
    上 列一 人
    選任辯護人  孫冬生律師
    上  訴  人  己○○
                        巷19.
                        6樓.
                丙○○
                        8弄1.
                乙○○
                        在押.
    上 列一 人
    選任辯護人  劉貹岩律師
    上  訴  人  庚○○
                        號
    選任辯護人  鄭仁壽律師
    上  訴  人  丁○○
                        （在押，另案借提執行中）
    選任辯護人  李永裕律師
    上  訴  人  辛○○
                        樓
                甲○○
                        街6號.
上列上訴人等因殺人等罪案件，不服台灣高等法院中華民國九十
四年十月十一日第二審判決（九十三年度上重訴字第九一號、九
十四年度上訴字第三○一號，起訴案號：台灣桃園地方法院檢察
署：九十二年度偵字第二四一五、四六五七、四六五八、四六五
九、八○三二、九○一一、九一七二、九一七三、九一八二號）
，提起上訴，本院判決如下︰
    主  文
原判決關於丁○○、壬○○、甲○○殺人暨戊○○、乙○○、己
○○部分撤銷，發回台灣高等法院。
其他上訴駁回。
    理  由
壹、撤銷部分（即丁○○、壬○○、甲○○、戊○○、乙○○、
己○○殺人部分）
本件原判決撤銷第一審關於上訴人丁○○、壬○○殺人部分及上
訴人甲○○部分之不當判決，改判論處丁○○、壬○○、甲○○
共同殺人（丁○○死刑）；並維持第一審論處上訴人己○○殺人
部分暨上訴人戊○○、乙○○部分罪刑之判決，駁回其在第二審
之上訴。固非無見。惟查：（一）按判決不載理由者當然為違背
法令，所謂判決不載理由，係指依法應記載於判決理由內之事項
不予記載，或記載不完備者而言，此為刑事訴訟法第三百七十九
條第十四款上段之當然解釋，而有罪之判決書，對於被告有利之
證據不採納者，應說明其理由，復為同法第三百十條第二款所明
定，故有罪判決書對於被告有利之證據，如不加以採納，必須說
明其不予採納之理由，否則即難謂非判決不備理由之違法。丁○
○於第一審審理時結證：「（問：案發情形如何？），答：當天
我在回去的半路上碰到王給臣，因為與他有一時恩怨，我臨時起
意打死他」、「（問：當天你的行程？），答: 我白天從南部坐
車上來」、「（問：下車之後有無去桃園地院？），答：沒有」
、「（問：有沒有去長庚醫院附近），答：沒有」、「（問：當
天有沒有看到壬○○），答：沒有」、「（問：當天壬○○有沒
有打電話給你），答：沒有」、「（問：有沒有與壬○○通過電
話告訴他這件事），答：沒有」等語。而壬○○民國九十一年十
一月二十二日電話通聯紀錄亦無與丁○○聯絡之紀錄，倘若不虛
，壬○○於九十一年十一月二十二日既未與丁○○見面及電話聯
絡，又如何與丁○○有殺人之犯意聯絡？原判決論處壬○○共同
殺人罪刑，就丁○○上開證詞及電話通聯紀錄，不予採納，並未
說明其不予採納之理由，顯有判決理由欠備之違法。（二）刑法
第十條第四項規定：稱重傷者，謂下列傷害：一、毀敗一目或二
目之視能。二、毀敗一耳或二耳之聽能。三、毀敗語能、味能或
嗅能。四、毀敗一肢以上之機能。五、毀敗生殖之機能。六、其
他於身體或健康，有重大不治或難治之傷害。原判決事實認定「
All 之受有右手上臂撕裂傷合併肌肉撕裂傷、右手前臂撕裂傷合
併伸側肌腱斷裂、左手上臂撕裂傷、右大腿撕裂傷合併肌肉損傷
、背部兩處撕裂傷、臉部撕裂傷等傷害，嗣經送醫急救後，經二
度手術治療，其右手手腕已受有彎曲困難、無法靈活活動之重大
不治及難治之重傷害」等情，無非以長庚紀念醫院診斷證明書及
證人All 之證詞為據。惟證人All 右手是否已達於毀敗之程度而
有重大或難治之傷害？應由專業醫師評估判斷，此等事項攸關丁
○○等人重傷害既遂抑未遂刑責認定，原審未囑託醫療專業機構
鑑定，僅依長庚紀念醫院診斷證明書所記載之傷勢及All 之供述
，遽予論處甲○○等人重傷害既遂罪刑，自嫌率斷。（三）筆錄
內所載之被告陳述與錄音或錄影之內容不符者，除有急迫情形且
經記名筆錄者外，其不符之部分，不得做為證據，刑事訴訟法第
一百條之一第二項定有明文；又司法警察官或司法警察詢問犯罪
嫌疑人，除有同法第一百條之三第一項但書所列之情形外，不得
於夜間行之，違背第一百條之三第一項之規定，所取得被告或犯
罪嫌疑人之自白或其他不利之陳述，不得做為證據。卷查乙○○
於第一次警詢筆錄製作之時問係自九十二年一月二十八日十七時
四十分至同日二十時四十八分，係屬夜間詢問，上開警詢筆錄中
固載有「現在是夜間（十七時四十分），你是否同意接受訊問？
」，惟經原審勘驗乙○○第一次警詢筆錄（受命詢問人：偵查員
陳宗麟）之錄音帶，筆錄上所載：「現在是夜間（十七時四十分
），你是否同意接受訊問？」並未在錄音帶裡出現（原審卷二第
二九八頁）。原審訊問製作筆錄之員警陳宗麟究竟有無詢問乙○
○是否同意接受夜間詢問，陳宗麟答稱：「權利告知都講了，不
差這一項，可能是錄音帶沒有錄到」云云（原審卷三第七○頁）
。惟刑事訴訟法第九十五條之權利告知事項與被告得拒絕夜間詢
問之權利係屬二事，不能因警方有告知刑事訴訟法第九十五條之
權利事項，即認警方必然有詢問乙○○是否同意接受夜間詢問。
茲警訊筆錄中所載「現在是夜間（十七時四十分），你是否同意
接受訊問？」既與錄音帶內容不符，原審以警訊筆錄之記載認警
方確有詢問被告是否同意接受夜間詢問之權利，並無違法云云，
揆諸上開說明其採證是否適法，即有再行探求之餘地。（四）有
罪判決書之事實一欄，為適用法令之準據，法院應將依職權認定
與論罪科刑有關之事實，翔實記載，然後於理由內逐一說明其憑
以認定之證據，並使事實認定與理由說明，互相適合，方為合法
。倘若事實認定與理由說明，不相一致，或事實、理由欄內之記
載，前後齟齬，按諸刑事訴訟法第三百七十九條第十四款後段規
定，均屬判決理由矛盾之當然違背法令。原判決事實僅認定乙○
○共同持有制式槍、彈，並未認定其共同持有改造手槍，然於理
由欄第貳項第十三小項部分，卻科處乙○○違反槍砲彈藥刀械管
制條例第十一條第一項之持有改造手槍罪責（原判決第六四頁倒
數第三行），顯有判決事實之記載與理由之說明相互矛盾之違誤
。上訴意旨指摘原判決違法，尚非全無理由，應認原判決關於丁
○○、壬○○、甲○○、戊○○、乙○○、己○○殺人部分有發
回更審之原因。
貳、駁回部分
（一）丁○○持有刀械部分
按刑事訴訟法第三百七十六條所列各罪之案件，經第二審判決者
，不得上訴於第三審法院，為該法條所明定。本件上訴人丁○○
持有刀械部分，原審係依槍砲彈藥刀械管制條例第十四條第三項
論處罪刑，核屬刑事訴訟法第三百七十六條第一款之案件。依首
開說明，既經第二審判決，自不得上訴於第三審法院，丁○○猶
提起上訴（未聲明一部上訴者，視為全部上訴），顯為法所不許
，應予駁回。
（二）壬○○持有子彈及丙○○、辛○○部分
查第三審上訴書狀，應敘述上訴之理由，其未敘述者，得於提起
上訴後十日內補提理由書於原審法院，已逾上述期間，而於第三
審法院未判決前仍未提出上訴理由書狀者，第三審法院應以判決
駁回之，刑事訴訟法第三百八十二條第一項、第三百九十五條後
段規定甚明。本件上訴人壬○○觸犯未經許可，持有子彈及上訴
人丙○○、辛○○觸犯共同連續未經許可，持有其他可發射子彈
具有殺傷力之改造手槍罪案件，不服原審判決，依序分別於九十
四年十月二十八日、十一月三日、十一月三日提起上訴（未聲明
一部上訴者，視為全部上訴），並未就此部分之上訴敘述理由，
迄今逾期已久，於本院未判決前仍未提出，依上開規定其此部分
上訴自非合法，應予駁回。
（三）丁○○寄藏手槍、甲○○寄藏可發射子彈具有殺傷力之改
造手槍暨庚○○部分
按刑事訴訟法第三百七十七條規定：上訴於第三審法院，非以判
決違背法令為理由，不得為之。是提起第三審上訴，應以原判決
違背法令為理由，係屬法定要件。如果上訴理由狀並未依據卷內
訴訟資料，具體指摘原判決不適用何種法則或如何適用不當，或
所指摘原判決違法情事，顯與法律規定得為第三審上訴理由之違
法情形，不相適合時，均應認其上訴為違背法律上之程式，予以
駁回。本件原判決認定：(1)丁○○基於未經許可，寄藏具有殺傷
力制式槍彈之犯意，於八十九、九十年間起，受一名自稱「紀冬
竹」成年男子之委託，未經許可，代為保管如原判決附表編號一
所示可發射子彈具有殺傷力之捷克CZ廠75型口徑9mm 制式半自動
手槍一支（槍枝管制編號0000000000，含彈匣一個）、具有殺傷
力之口徑9mm 制式子彈十發（均已擊發），將之藏匿於桃園縣桃
園市○○街一八三巷二弄四號二樓住處。(2)甲○○基於未經許可
，寄藏具有殺傷力之改造手槍及制式子彈之概括犯意，先於九十
一年一月間前某日起，受綽號「小富」成年男子之委託，未經許
可，代為保管可發射子彈具有殺傷力之改造手槍一枝（未扣案）
、具有殺傷力之口徑9mm 制式子彈三發（均已擊發）。後於九十
一年一月十三日前某日起，又受「小富」之委託，未經許可，代
為保管可發射子彈具有殺傷力之改造手槍一枝（未扣案）、具有
殺傷力之口徑9mm 制式子彈七發（均已擊發），隨時藏匿於身上
或其下榻之某賓館內。(3)黃建偉自六十八年間起，即加入桃園縣
地區集團性之犯罪組織「小南門幫」，擔任「小南門幫」指揮者
之地位，聚合上訴人庚○○及呂建國、壬○○、戊○○、己○○
、丙○○、乙○○、王聖曜、許志吉、丁○○、游萬偉、辛○○
、甲○○、陳姓少年及綽號「俊傑」、「咪咪」、「小虎」、「
凱凱」等其他數名不詳姓名之成年男子為成員，庚○○參與該「
小南門幫」犯罪組織，與上開「小南門幫」成員，從事下列常習
性、脅迫性及暴力性之犯罪活動：黃建偉自八十九年一月間起，
先後率同庚○○、許志吉、游萬偉、丙○○、少年甲○○及已成
年綽號「俊傑」、「小林」等其他不詳姓名之成年男子，共同基
於意圖為自己不法所有之概括犯意聯絡，以「小南門幫」名義，
霸佔桃園縣桃園市「錢櫃 KTV」為地盤，連續向在該處經營提供
女侍陪酒伴唱業者勒索保護費牟利，渠等恐嚇取財方式為：由庚
○○將業者帶往「錢櫃 KTV」包廂內向黃建偉敬酒，告知業者該
處為「小南門幫」地盤，若欲經營女侍陪酒伴唱事業，須選擇以
每人每檯新台幣（下同）一百元，或不計檯數按月支付三萬元方
式，繳交保護費予「小南門幫」，否則即禁止前往該處營業，違
者將予砸車、毆打，致使A1、A2、A3、A4、A9、A11 等人心生畏
懼，先後各別交付六萬元至四十餘萬元不等保護費予庚○○或許
志吉等「小南門幫」成員轉交予黃建偉。嗣自九十年底起，因上
開業者陸續拒繳保護費，黃建偉即令庚○○先以電話向拒繳者示
警，因未獲理會，乃令壬○○指示游萬偉、丙○○或其他「小南
門幫」成員，陸續砸毀其中A1、A3、A4、A11 等人之汽車示威，
迄九十一年四月間止等情（所涉毀損罪嫌均未據告訴）。因而撤
銷第一審關於丁○○、壬○○殺人部分之不當判決，改判論處丁
○○未經許可，寄藏手槍；又共同殺人（殺人部分撤銷發回，詳
前述）。甲○○連續未經許可，寄藏可發射子彈具有殺傷力之改
造手槍；又共同殺人（殺人部分撤銷發回，詳前述）；並維持第
一審論處庚○○參與犯罪組織罪刑之判決，駁回其在第二審之上
訴，已綜核全部卷證資料，詳加斟酌論斷，敘明其所憑之證據及
認定之理由，而以上訴人等否認犯罪所持之辯解為不足採，予以
指駁綦詳，俱有卷存之證據資料可資覆按。從形式上觀察，並無
判決違背法令之情形存在。按未經許可，持有槍、彈，若以之犯
他罪，兩罪間之關係，得否適用刑法第五十五條從一重處斷，端
視其開始持有之原因為斷。如早已非法持有槍、彈後，另起意犯
罪，或意圖犯甲罪而持有槍、彈，卻持以犯乙罪，均應以數罪併
罰論處；必因意圖犯某罪而持有槍、彈後，果以之犯該罪者，兩
罪間方有牽連犯之適用。原判決認定丁○○先行受託寄藏槍、彈
後，始另起意犯他罪，自應以數罪併罰之例論處，其適用法則並
無違誤；而甲○○上訴意旨謂：「此案係黃國義教唆指示被告去
的，因被告和黃國義有債務糾紛，黃國義說只要做三件事，即可
抵債，他說他和他們老大曾打電話向林明德、林良益、李鎮楠恐
嚇要錢過，但一直未給，所以想找人去開槍示威等語，被告因被
黃國義逼到走投無路，只好答應他這三件事情」等語，並未依據
卷內訴訟資料，具體指摘原判決不適用何種法則或如何適用不當
，其上訴為違背法律上之程式；而證據之取捨及證據證明力如何
，均屬事實審法院得自由裁量、判斷之職權，苟其此項裁量、判
斷，並不悖乎通常一般之人日常生活經驗之定則或論理法則，又
於判決內論敘其何以作此判斷之心證理由者，即不得任意指摘其
為違法，據為提起第三審上訴之合法理由。原判決論處庚○○參
與犯罪組織「小南門幫」及恐嚇取財犯行，係綜合共同被告己○
○、丙○○、乙○○、辛○○、庚○○、黃建偉、許志吉、游萬
偉、壬○○、丙○○、甲○○之部分自自，證人A1、A2、A3、A4
、A9、A11 之證詞，修車估價單及桃園縣消防局災害紀錄表等直
接、間接證據，本於推理作用，確信其為真實之程度，而為有罪
之認定，並非單採庚○○及其他共同被告、證人之供證為論斷之
依據，亦不以警方有無扣得幫派名冊為斷；其中關於己○○、丙
○○、乙○○、辛○○、庚○○、黃建偉、許志吉、游萬偉、壬
○○、丙○○、甲○○警訊及偵審中之自自及證詞有無證據能力
？其證明力如何？此乃原審取捨證據及證據證明力判斷職權之問
題，不得任指為違法。又原判決以上開共同被告及證人與庚○○
並無宿怨，實無甘冒偽證罪責，杜撰事實設詞誣陷之理，又庚○
○如非親身參與犯罪組織、恐嚇取財犯行，亦無法就如何與何人
一同收取保護費、保護費如何計算等細節描述如此詳盡之理，因
認庚○○與共同被告及證人於刑事訴訟法修正前之供詞有證據能
力，可以儘信，其所為判斷，亦無悖離一般經驗法則，仍不得指
為違法。上訴意旨置原判決上開明確論斷於不顧，對原審取捨證
據及證據證明力判斷之審判職權行使，任憑己見，或就同一證據
資料為相異之評價，或就不影響於判決本旨事項再為事實上之爭
辯，均與法律規定得為第三審上訴理由之違法情形，不相適合，
其上訴為違背法律上之程式，應予駁回。
據上論結，應依刑事訴訟法第三百九十五條、第三百九十七條、
第四百零一條，判決如主文。
中    華    民    國  九十五  年    一    月  二十五  日
                      最高法院刑事第二庭
                          審判長法官  紀  俊  乾
                                法官  黃  正  興
                                法官  陳  東  誥
                                法官  郭  毓  洲
                                法官  韓  金  秀
      本件正本證明與原本無異
                                      書  記  官
中    華    民    國  九十五  年    二    月    三    日
                                                      Ｅ


司法院資訊處製作；財團法人民間司法改革基金會備份。
